---
title: ''
author: "Walter Humberto Subiza Pina"
date: "May 5, 2018"
output: html_document
---

```{r setup, include=FALSE}
knitr::opts_chunk$set(echo = TRUE,
                      message = FALSE,
                      warning = FALSE,
                      fig.path  = paste0(getwd(), "/figuras/"), 
                      fig.ext   = 'png',
                      fig.align = 'center')
```

## Exercicio 03 de análise espacial

### Objetivo:

#### Calcular a densidade populacional em 2015 para cada município do Brasil.

 Insumos:
 
   - Arquivo camada (.shp) com UF, região e municípios do Brasil (malha_mun_completa.shp)
   
   - populacão estimada por municipio para 2015 (IBGE) (mun_pop_2015.csv)
   

---

Discussão: para calcular a densidade populacional precisamos de duas variáveis, a área por município e a população de cada um deles. O arquivo camada contém a geometria necessária para o cálculo da área de cada município, enquanto o arquivo texto contém a população estimada. O segundo arquivo não contém geometria pelo que será necessário incorporar a variável de população no dataframe do arquivo camada. 

\
---
\

#### Tarefa 1- Carregar o arquivo de camadas com as UFs, regiões e municipios

##### carrega bibliotecas

```{r libraries}
library(sf)
library(tidyverse)
```


```{r spatial_22}
#carrega municípios do Brasil
brasil_mun <- st_read("data/malha_mun_brasil.shp")
brasil_mun
```

O arquivo importado tem 5570 municípios onde cada um deles tem como 7 atributos  como ID, região, UF e o geocódigo. 

Note-se que o SGR nao está definido e é sempre uma boa prática defini-lo, visando futuros cálculos ou transformações. Como as coordenadas são geográficas com elipsoide GRS80, definimos o SGR como SIRGAS2000, cujo código EPSG é 4674.

```{r spatial_23}
# defino o CRS
st_crs(brasil_mun) <- 4674
brasil_mun
```

\
---
\

#### Tarefa 2- Calculo da área municipal en km2 .

O objetivo do exercício indica calcular a densidade populacional. Uma das componentes necessárias no cálculo é a área municipal em `km^2`.

A área é calculada com a funcão `sf::st_area`, cujo resultado está em unidades do SGR, neste caso metros quadrados. Esta funcão `st_area` chama um pacote `lwgeod` que deve estar instalado previamente.

Como o resultado contém as unidades, estas devem ser removidas para ficar apenas com o valor numérico. Para melhor comprensão, o procedimento será feito passo a passo.


```{r spatial_24}
# cálculo da área de cada município em km2, arredondado a 3 casas decimais
area <- round(st_area(brasil_mun)/1000000,3)
head(area)

# eliminamos as unidades
AREA_KM2 <- units::drop_units(area)
head(AREA_KM2)
```

\
---
\

#### Tarefa 3- Incorporar a área calculada no dataframe dos municípios.

A vantagem do pacote `sf` de tratar os atributos como dataframe nos permite usar a função base `cbind` para incluir o vetor de áreas calculadas. 

```{r spatial_25}
#adiciona o vetor das areas no objeto sf
brasil_mun <- cbind(brasil_mun,AREA_KM2)
```

#####  Exercicios complementares 

Podemos fazer pesquisas nos dados como a seguinte: separar os estados da região Sul e calcular a área total, ou separar um municipio determinado.

```{r spatial_26}
sul <- filter(brasil_mun, REGIAO == "Sul")
sum(sul$AREA_KM2)

plot(sul["REGIAO"],
     axes = T,
     graticule = T,
     col  = "lightblue", 
     main = "Regiao Sul")

poa <- filter(brasil_mun, REGIAO == "Sul" & NOME_MUN == "Torres")
plot(poa["ID"],
     axes = T,
     main = paste0("Área Município de Torres = ", poa$AREA_KM2, " km2"),
     col  = "lightblue")

```

\
---
\

#### Tarefa 4- Importar o arquivo com população estimada e incorporar no arquivo de municípios

Importamos o arquivo com a populacão estimada em 2015 para cada município pelo IBGE. O arquivo é do tipo texto e não tem geometria, pelo que será usado um atributo común a ambos para juntá-lo com nosso arquivo `brasil_mun`. 

Esse atributo e o GEOCODIGO, identificador único que está composto de 7 números ou carateres, sendo os dois primeiros a UF e o resto do município.

```{r spatial_27}
mun_pop_2015 <- read_csv2("data/mun_pop_2015.csv",
                         col_types = cols(GEOCODIGO = col_character(), 
                                          POP_EST = col_double()), 
                         locale = locale(encoding = "ISO-8859-1"))

head(mun_pop_2015)
```

Os atributos de interesse são apenas dois, o geocódigo, para fazer a juncão dos dataframes e a populacão estimada (POP_EST). Separamos esses dois atributos e juntamos com o arquivo principal georreferenciado.

```{r spatial_28}
# Selecionando as variáveis de interesse
var <- c("GEOCODIGO", "POP_EST")
pop_mun <- select(mun_pop_2015, !!var)

# juntando os dados populacionais ao dataframe municípios
brasil_mun_pop <- left_join(brasil_mun, pop_mun, by = "GEOCODIGO")
```

Temos todos os elementos necessarios para fazer o cálculo, a área de cada município e a populacão estimada. Como o município de Natal está com a área errada por causa de um erro de geometria, colocamos a área correta primeiro. Um outro dado faltante é a população estimada no Município de Jacareacanga, PA, área de reserva indígena.

```{r spatial_29}
# area de Natal
brasil_mun_pop$AREA_KM2[547] <- 7153.628

brasil_mun_pop <- brasil_mun_pop %>% 
  mutate(DENS_POP = round(POP_EST / AREA_KM2, 2))
```

A partir daqui podemos separar municípios por região e ou UF.

```{r spatial_30}
#min(brasil_mun_pop$DENS_POP)
menor_dens <- filter(brasil_mun_pop, 
                     DENS_POP == min(brasil_mun_pop$DENS_POP, na.rm = T))
menor_dens

plot(brasil_mun_pop["ID"], 
     col       = "white",
     axes      = T,
     graticule = T,
     main      = paste0("Menor densidade populacional ", 
                        menor_dens$NOME_MUN, ", ", menor_dens$UF),
     reset     = F)

plot(menor_dens["ID"], col = "red", add = T)

# maior densidade
maior_dens <- filter(brasil_mun_pop,
                     DENS_POP  == max(brasil_mun_pop$DENS_POP, na.rm = T))
maior_dens

sp <- filter(brasil_mun_pop, UF == "São Paulo")

plot(sp["ID"],
     col = "white",
     axes = T,
     graticule = T,
     main = paste0("Maior densidade populacional ", maior_dens$NOME_MUN, ", ", maior_dens$UF),
     reset = F )

plot(maior_dens["ID"], add = T,
     col = "red")

```
 
---

 Fim do exercicio
 
 20180820

---- 